【裁判字號】    90,訴,222
【裁判日期】    901031
【裁判案由】    拆屋還地
【裁判全文】
臺灣基隆地方法院民事判決  九十年訴字第二二二號
    原      告    交通部基隆港務局
    法定代理人    甲○○
                  乙○○
    被      告    庚○○
    訴訟代理人    己○○
    兼訴訟代理人  丙  ○
    被      告    丁○○
    被      告    戊○○
    被      告    辛○○○
右當事人間請求拆屋還地事件，本院判決如左：
    主    文
被告丙○應將坐落基隆市○○區○○段第一○二地號內，如附圖編號Ａ所示面積五十
九平方公尺之地上建物（門牌號碼：基隆市○○○路一八九之八號）拆除，將基地返
還原告；並給付原告新台幣肆萬參仟陸佰貳拾參元，及自民國九十年六月一日起至返
還基地日止按月給付原告新台幣參仟參佰伍拾陸元。
被告庚○○應將坐落基隆市○○區○○段第一○二地號內，如附圖編號Ｂ所示面積五
十九平方公尺之地上建物（門牌號碼：基隆市○○○路一八九之七號）拆除，將基地
返還原告；並給付原告新台幣肆萬參仟陸佰貳拾參元，及自民國九十年六月一日起至
返還基地日止按月給付原告新台幣參仟參佰伍拾陸元。
被告丁○○應將坐落基隆市○○區○○段第一○二地號內，如附圖編號Ｃ所示面積四
十八平方公尺之地上建物（門牌號碼：基隆市○○○路一八九之十一號）拆除，將基
地返還原告；並給付原告新台幣壹拾參萬陸仟伍佰元，及自民國九十年六月一日起至
返還基地日止按月給付原告新台幣貳仟柒佰參拾元。
被告戊○○應將坐落基隆市○○區○○段第一○二地號內，如附圖編號Ｄ所示面積十
九平方公尺之地上建物（門牌號碼：基隆市○○○路一八九之五號）拆除，將基地返
還原告；並給付原告新台幣伍萬肆仟零參拾壹元，及自民國九十年六月一日起至返還
基地日止按月給付原告新台幣壹仟零捌拾壹元。
被告辛○○○應將座落基隆市○○區○○段第一○二地號內，如附圖編號Ｅ所示面積
三十四平方公尺之地上建物（門牌號碼：基隆市○○○路一八九之一號）拆除，將基
地返還原告；並給付原告新台幣壹拾壹萬肆仟零玖拾壹元，及自民國九十年六月一日
起至返還基地日止按月給付原告新台幣壹仟玖佰參拾肆元。
訴訟費用由被告丙○負擔百分之二十五、被告庚○○負擔百分之二十五、被告丁○○
負擔百分之二十三、被告戊○○負擔百分之十、被告辛○○○負擔百分之十七。
本判決第一項之拆除房屋返還土地及履行期已到之金錢給付（計算至民國九十年五月
底止）部分，於原告以新臺幣貳拾柒萬元為被告丙○供擔保後；就按月給付金錢之到
期部分，於原告每期以新臺幣壹仟貳佰元為被告丙○供擔保後，均得假執行。
本判決第二項之拆除房屋返還土地及履行期已到之金錢給付（計算至民國九十年五月
底止）部分，於原告以新臺幣貳拾柒萬元為被告庚○○供擔保後；就按月給付金錢之
到期部分，於原告每期以新臺幣壹仟貳佰元為被告庚○○供擔保後，均得假執行。
本判決第三項之拆除房屋返還土地及履行期已到之金錢給付（計算至民國九十年五月
底止）部分，於原告以新臺幣貳拾伍萬元為被告丁○○供擔保後；就按月給付金錢之
到期部分，於原告每期以新臺幣玖佰元為被告丁○○供擔保後，均得假執行。
本判決第四項之拆除房屋返還土地及履行期已到之金錢給付（計算至民國九十年五月
底止）部分，於原告以新臺幣壹拾萬元為被告戊○○供擔保後；就按月給付金錢之到
期部分，於原告每期以新臺幣參佰伍拾元為被告戊○○供擔保後，均得假執行。
本判決第五項之拆除房屋返還土地及履行期已到之金錢給付（計算至民國九十年五月
底止）部分，於原告以新臺幣壹拾玖萬元為被告辛○○○供擔保後；就按月給付金錢
之到期部分，於原告每期以新臺幣參佰伍拾元為被告辛○○○供擔保後，均得假執行
。
    事    實
甲、原告方面：
一、聲明：除供擔保金額外，餘如主文所示。
二、陳述：
  (一)基隆市○○區○○段第一０二土地為國有土地，並交由原告交通部基隆港務局
      管理。被告等人並無任何權源，卻在上述土地上營造建物使用，按「所有人對
      於無權占有或侵奪其所有物者，得請求返還之；對於妨害其所有權者，得請求
      其除去之。」，民法第七百六十七條定有明文。系爭土地既屬國有，並由原告
      管理，原告本於所有權之行使，自得訴請排除被告等之侵害，請求被告等拆除
      地上建物後，將土地返還原告。
  (二)次按「無法律上之原因而受利益，致他人受損害者，應返還其利益。」，民法
      第一百七十九條定有明文，又「無權占有他人土地，可獲得相當租金之利益，
      為社會通常之觀念。」故本件被告等無權占有系爭土地，受有相當於租金之利
      益，致原告受有相當於租金之損害，原告自得請求被告等返還最近五年因無權
      占有系爭土地所受之利益。依土地法第一百零五條準用同法第九十七條之規定
      及最高法院四十九年度台上字第一二三０號判例所示，原告可請求不超過申報
      地價年息百分之十之損害賠償金額，本件原告請求之損害賠償金計算標準為實
      際佔用土地面積乘以公告地價，再乘以年息之百分之五點二五，應無不當。
  (三)被告庚○○所有基隆市○○○路一八九之七號房屋之出入門戶與一八九之八號
      房屋相同，進出須經由一八九之八號之廚房；但基隆市○○○路一八九之八號
      房屋原屬訴外人己○○所有，嗣後讓渡於被告丙○，致丙○取得該建物之事實
      上處分權，因丙○與庚○○為母女關係，故在原本之通道上放置廚具，因兩戶
      原本構造上及使用上皆具獨立性，並無從物或不動產附合概念之適用，其類似
      不動產之區分所有權狀態，各為所有權之客體，特此陳明。
三、對被告答辯之陳述：
  (一)查被告丙○、庚○○及丁○○等人繳納之土地使用補償金，係原告清查被占用
      土地後，依法向被告等人請求最近五年之土地使用補償金，其中被告丙○部分
      經  鈞院調解後，才依調解內容給付；即被告等人非法佔用在先，原告請求土
      地使用補償金在後，故不能因此認定其佔有合法，或認其繳納者具有租金之性
      質。且被告等人並未全數繳納土地使用補償金，部分繳納者，原告在計算請求
      金額時，也予以扣除。而被告等人無任何權源佔用系爭土地，原告依法得請求
      相當於租金之不當得利，即被告所稱之土地使用補償金，但並不因此補正被告
      無權佔有之狀態，原告為保障權利，自得依民法第七百六十七條之規定，訴請
      被告等人拆屋還地。
  (二)被告等人非系爭土地之所有權人，又無其他權源，本不應擅自營建房屋使用，
      豈能以原告未事先告知作為抗辯理由。
四、證據：提出位置圖、地籍謄本、最高法院六十一年度台上字第一六九五號判例、
    最高法院四十九年度台上字第一二三０號判例、地價證明書、損害賠償金額計算
    式、訴訟標的價額計算式、本院八十七年基調字第三六六號調解筆錄影本各一份
    為證。
乙、被告庚○○、丙  ○、丁○○、辛○○○方面：
一、聲明：駁回原告之訴。
二、陳述：
  (一)被告於占用期間有繳納土地使用之補償金，並非無權占有。
  (二)位於基隆市○○區○○段附近之房屋約有三百多戶，原告為何僅向被告五人提
      起訴訟，且法律不外乎情理法，房子如果遭強制拆除，被告等人應至何處安身
      ？被告等人於六十年間搭蓋房屋之際，原告為何不主張其權利阻止被告等人搭
      建房屋，其遲至三十年後之今日始行訴訟，並不合理。
  (三)原告所有之房屋雖為違章建築物，但屬於不用拆除之老違建，既得合法存在，
      原告不得任意訴訟拆除。
三、證據：提出基隆港務局出具之土地使用補償金繳納之統一發票暨收款收據影本為
    證。
丙、被告戊○○方面：
    被告未於言詞辯論期日到場，亦未提出書狀作任何聲明及陳述。
丁、本院依職權偕同基隆市安樂地政事務所人員履勘現場，並囑託地政機關就占用土
    地範圍進行測量。
    理    由
壹、程序部分
一、被告戊○○未於言詞辯論期日到場，查無民事訴訟法第三百八十六條各款所列情
    形，茲依原告之聲請，由其一造辯論而為判決。
二、按訴狀送達後，原告不得將原訴變更或追加他訴，但基於同一基礎事實者，不在
    此限，民事訴訟法第二百五十五條第一項第二款定有明文。本件原告原主張：（
    一）被告丙○應將座落基隆市○○區○○段第一○二地號內，如附圖Ｂ１所示面
    積五十八點四平方公尺之地上建物拆除，將基地返還原告，並給付原告壹拾參萬
    玖仟伍佰壹拾捌元，及自九十年六月一日起至返還基地日止按月給付原告參仟參
    佰貳拾貳元；（二）被告庚○○應將座落基隆市○○區○○段第一○二地號內，
    如附圖Ｂ２所示，面積五十九點四平方公尺之地上建物拆除，將基地返還原告，
    並給付原告壹拾壹萬壹仟肆佰捌拾伍元，及自九十年六月一日起至返還基地日止
    按月給付原告參仟參佰柒拾捌元；（三）被告丁○○應將座落基隆市○○區○○
    段第一○二地號內，如附圖Ｂ７所示，面積四十五點四平方公尺之地上建物拆除
    ，將基地返還原告，並給付原告壹拾貳萬玖仟壹佰零捌元，及自九十年六月一日
    起至返還基地日止按月給付原告貳仟伍佰捌拾貳元；（四）被告戊○○應將座落
    基隆市○○區○○段第一○二地號內，如附圖Ｂ８所示，面積一十五點九平方公
    尺之地上建物拆除，將基地返還原告，並給付原告肆萬伍仟貳佰零柒元，及自九
    十年六月一日起至返還基地日止按月給付原告玖佰零肆元；（五）被告辛○○○
    應將座落基隆市○○區○○段第一○二地號內，如附圖Ｂ１０所示，面積四十二
    平方公尺之地上建物拆除，將基地返還原告，並給付原告壹拾肆萬零玖佰肆拾捌
    元，及自九十年六月一日起至返還基地日止按月給付原告貳仟參佰捌拾玖元。嗣
    依地政事務所實際測量結果，更正其聲明為如主文第一至五項所示，揆諸前開規
    定，應予准許。
三、原告交通部基隆港務局法定代理人原為謝明輝，嗣於訴訟進行中之九十年七月十
    一日改由副局長甲○○暫行代理其職，則原告之權利義務應由甲○○概括承受，
    應由其承受訴訟，附此說明。
貳、實體部分
一、原告主張基隆市○○區○○段第一０二號土地為國有土地，並交由原告管理，被
    告等人並無任何權源，卻在上述土地上營造建物使用，原告本於所有權之行使，
    自得訴請排除被告等之侵害，並請求五年內相當於租金之不當得利等情。被告庚○○、丙○、丁○○、辛○○○則以渠等已繳納土地使用補償金，且已使用土地
    達三十多年久，並非無權占有土地，況且原告強行拆除將使渠等無立身之處等語
    ，資為抗辯。被告楊純三未於言詞辯論期日到場，亦未提出書狀作任何聲明及陳
    述。
二、經查，系爭基隆市○○區○○段第一０二號土地為原告所管理之國有土地，並經
    被告等分別占用，即（一）被告丙○占有前開系爭土地如附圖編號Ａ所示面積五
    十九平方公尺，該地上建物即門牌號碼基隆市○○○路一八九之八號房屋為被告
    丙○所有；（二）被告庚○○占有系爭土地如附圖編號Ｂ所示面積五十九平方公
    尺，該地上建物即門牌號碼基隆市○○○路一八九之七號房屋為被告庚○○所有
    ；（三）被告丁○○占有系爭土地如附圖編號Ｃ所示面積四十八平方公尺，該地
    上建物即門牌號碼基隆市○○○路一八九之一一號為被告丁○○所有；（四）被
    告戊○○占有系爭土地如附圖編號Ｄ所示面積十九平方公尺，其地上建物即門牌
    號碼基隆市○○○路一八九之五號為被告戊○○所有；（五）被告辛○○○占有
    前開土地如附圖編號Ｅ所示面積三十四平方公尺，其地上建物即門牌號碼基隆市
    ○○○路一八九之一號房屋為其所有等事實，業據原告提出位置圖、地籍謄本各
    一份為證，且經本院會同基隆市安樂地政事務所人員現場履勘並製作有勘驗筆錄
    暨現場照片九張在卷可考，經地政機關繪測如附圖之土地複丈成果圖所示，復為
    被告所不爭執，堪信原告此部分之主張為真實。
三、被告庚○○、丙○、丁○○、辛○○○雖以其曾經繳納使用系爭土地之使用補償
    金，認應係屬有權占有土地云云抗辯，並提出原告不爭執為真正之統一發票暨收
    款收據影本為證。然查，原告雖不否認被告等人確有繳納部分土地使用補償金之
    事實，惟被告丙○、庚○○及丁○○等人繳納之土地使用補償金，係原告清查被
    告無正當權源使用系爭土地之不當得利，而該不當得利之利益，以一般租金之金
    額核算，為最近五年之土地使用補償金，自不能倒果為因遽以認定被告等人占用
    土地為合法，或認其繳納者具有租金之性質，是被告庚○○、丙○、丁○○、辛○○○此部分抗辯顯屬誤認，要難採信。
四、按當事人主張有利於己之事實，就其事實負有舉證之責，民事訴訟法第二百七十
    七條定有明文。本件被告庚○○、丙○、丁○○、戊○○、辛○○○等並無提出
    任何其他證據證明其等係有權使用系爭基隆市○○區○○段第一０二土地土地，
    渠等抗辯為有權占有云云，自非可採。而被告等占用土地搭建之地上物業已使用
    數十年並為渠等所有等情，為被告所自承，則被告等均為占用系爭土地並為土地
    上上搭蓋建物之處分權人，故原告依據民法第七百六十七條之規定，訴請被告等
    如主文所示拆除建物並返還土地，顯有理由，應予准許。
五、又按「依不當得利之法則請求返還不當得利，以無法律上之原因而受利益，致他
    人受有損害為其要件，故其得請求返還之範圍，應以對方所受之利益為度，非以
    請求人所受損害若干為準，無權占有他人土地，可能獲得相當於租金之利益為社
    會通常之觀念」最高法院六十一年度台上字地一六九五號判例要旨。是以原告依
    據不當得利之法律關係，向無權占用其土地之被告等請求返還相當於租金之損害
    金，而其數額係以公告地價百分之五．二五為基礎，且原告並已自行扣除被告庚○○、丙○、丁○○、戊○○等人已繳納部分土地使用補償金之月份（如附表所
    示）未予請求；經本院須斟酌基地之位置、工商業繁榮之程度及占用人利用土地
    之經濟價值及所受利益等項，且未逾法定租金之最高額，原告請求尚屬有據，其
    分別計算被告等每月相當於租金之利益如附表所示，應予准許；至原告請求自九
    十年六月一日起算至被告等人返還基地日止按月給付如附表所示之賠償金部分，
    被告庚○○、丙○、丁○○、戊○○、辛○○○等均不否認渠等目前仍繼續占用
    系爭土地使用，因此原告請求自該時起按月計算不當得利之損害金應屬有據，並
    均得請求至被告等返還系爭土地為止。
六、原告陳明願供擔保請准宣告假執行，經核尚無不合，爰酌定相當之擔保金，准許
    之。
據上結論：本件原告之訴為有理由，並依民事訴訟法第三百八十五條第一項前段、第
七十八條、第八十五條第二項、第三百九十一條第一項，判決如主文。
中      華      民      國    九十      年      十      月    三十一    日
~B臺灣基隆地方法院民事庭
~B    法      官  何怡穎
右為正本係照原本作成。
對於本判決如有不服，須於判決送達後二十日內，向本院提出上訴書狀，上訴於臺灣
高等法院，並按他造當事人之人數附具繕本。
中      華      民      國    九十      年      十一    月      一      日
~B    法院書記官  陳錦進


司法院資訊處製作；財團法人民間司法改革基金會備份。
